【裁判字號】    95,易,808
【裁判日期】    951214
【裁判案由】    侵占
【裁判全文】
臺灣桃園地方法院刑事判決               95年度易字第808號
公  訴  人  台灣桃園地方法院檢察署檢察官
被      告  甲○
                      巷2號
上列被告因侵占案件，經檢察官提起公訴（94年度偵續字第104號）
，本院判決如下：
    主  文
甲○無罪。
    理  由
一、公訴意旨略以：被告甲○與告訴人乙○○於民國91年9 月20
    日簽立合夥契約，雙方約定在桃園縣桃園市○○路○ 段531
    號經營「永怡藥局」，並約定各出資新台幣一百萬元，且由
    雙方輪班在該藥局內販售藥品。詎被告甲○基於意圖為自己
    不法所有之犯意，於92年5 、6 月間某日，利用獨自在藥局
    輪班之機會，將執行合夥業務所持有，擺放在藥局內尚未販
    售之蜂膠37盒，取走其中31盒攜回桃園市○○路○ 段531 號
    家中據為己有。嗣乙○○輪班時，因顧客前往購買蜂膠，始
    發現店內蜂膠短少而不知去向，經與甲○聯絡，甲○始分次
    送回31盒，直至92年10月30日，因雙方無法繼續合作，洽談
    終止合夥事宜，經核對帳目後，復發現另有6 盒蜂膠不知去
    向，因認被告甲○涉犯刑法第336 條第2 項業務侵占罪等語
    。
二、按被告未經審判證明有罪確定前，推定其為無罪；犯罪事實
    應依證據認定之，無證據不得認定犯罪事實，刑事訴訟法第
    154 條定有明文。又不能證明被告犯罪者，應諭知無罪之判
    決，刑事訴訟法第301 條第1 項亦定有明文。又刑事訴訟法
    第161 條第1 項規定：檢察官就被告犯罪事實，應負舉證責
    任，並指出證明之方法。因此，檢察官對於起訴之犯罪事實
    ，應負提出證據及說服之實質舉證責任。倘其所提出之證據
    ，不足為被告有罪之積極證明，或其闡明之證明方法，無從
    說服法官以形成被告有罪之心證，基於無罪推定之原則，自
    應為被告無罪判決之諭知。是若審判時，檢察官未能提出適
    合於證明犯罪事實之積極證據，並闡明其證據方法與待證事
    實之關係；法院對於卷內訴訟資料，復已逐一剖析，參互審
    酌，仍無從獲得有罪之心證，自應為諭知無罪之判決（最高
    法院92年度台上字第192 號判決參考）。又刑事訴訟法上所
    謂認定犯罪事實之證據，係指足以認定被告確有犯罪行為之
    積極證據而言，該項證據自須適合於被告犯罪事實之認定，
    始得採為斷罪資料；而認定不利於被告之事實，須依積極證
    據，苟積極證據不足為不利於被告事實之認定時，即應為有
    利於被告之認定，更不必有何有利之證據。且刑事訴訟上證
    明之資料，無論其為直接或間接證據，均須達於通常一般之
    人均不致有所懷疑，而得確信其為真實之程度，始得據為有
    罪之認定，若其關於被告是否犯罪之證明未能達此程度，而
    有合理懷疑之存在，致使無從形成有罪之確信，根據「罪證
    有疑，利於被告」之證據法則，即不得遽為不利被告之認定
    ，最高法院29上字第3105號、30年上字第816 號、76年台上
    字第4986號判例均足資參照。又按侵占罪之成立，以擅自處
    分自己持有之他人所有物，或變易持有之意為所有之意，而
    逕為所有人之行為，為其構成要件，雖行為之外形各有不同
    ，要必具有不法所有之意思，方與本罪構成之要件相符；刑
    法上之各種侵占罪，均以行為人意圖為自己或第3 人不法之
    所有而侵占自己持有他人之物為構成要件，至於行為人有無
    為自己或第3 人不法之所有之意圖，自應依證據認定之。最
    高法院19年上字第1052號、69年上字第3154號亦分別著有判
    例。
三、本件公訴人認被告甲○涉犯上揭侵占罪嫌，無非係以告訴人
    乙○○之指訴及被告於警詢、檢察官偵訊時供承其將藥局內
    之蜂膠31盒攜回家中，而經告訴人追討後，始分二次將31盒
    蜂膠交回藥局為其主要論據。惟訊之被告甲○則堅決否認有
    何業務侵占犯行，辯稱：其於91年9 月20日剛開始合夥後約
    一至二星期之間，大約是在同年9 月底10月初某日進貨蜂膠
    1 箱37盒，被告將其中6 盒放到店面的架子上，剩下的31盒
    是放在原來的箱子內，惟因藥局之店面很小，蜂膠的箱子又
    很佔空間，常常移來移去，而被告家就住在藥局的附近，遂
    向乙○○表示因為蜂膠很佔空間，可以把蜂膠放在被告家中
    ，要補貨的時候隨時可以拿過來，當時告訴人也有同意，迨
    於92年6 月間，因為店面架子上的6 盒蜂膠已經沒有了，其
    中3 盒是由被告所出售，另外3 盒則不在架子上，告訴人向
    被告說蜂膠沒有了，要其將家中的蜂膠拿來補貨，被告旋於
    隔天用垃圾袋裝蜂膠11盒載回店內架子上擺放。迄92年11月
    30日乙○○表示要拆夥，才又提及剩餘蜂膠之事，被告約於
    12月1 日或2 日，又把剩下的蜂膠20盒拿到店裡面作盤點等
    語。經查：(1)告訴人乙○○於檢察官94年10月25日偵訊時指
    稱：「當時是客人在現場要買蜂膠，我就打電話給甲○，他
    就說蜂膠在他家... 。」等語（見94年度偵續字第104 號卷
    第17、18頁），嗣於本院95年11月30日審理時亦結證：「
    （被告）問：你是何時發現蜂膠不見了？（證人）答：九十
    二年六月。（被告）問：發現以後有何處置？（證人）答：
    是客人到店裡來買我看架上都沒有蜂膠，我就跟客人說等一
    下，我就打電話給被告，問被告蜂膠在那裡，被告說在他家
    ... 。（被告）問：當時我有何處置？（證人）答：被告說
    明天再帶回來，後來隔天被告就帶了十一盒回來。」等語（
    見同日審理筆錄第2 頁），堪認被告對於將蜂膠攜回家中放
    置一情，在告訴人以電話詢問時，均誠實告知而未曾稍加隱
    瞞。(2)又據證人乙○○於本院審理時指稱其係於92年6 月間
    發現蜂膠不見了，其電詢被告後，被告於隔天先拿11盒回藥
    局架子上擺放，又於同年11月間將剩餘之20盒蜂膠拿回店裡
    準備拆夥之盤點等情。惟告訴人於92年6 月間倘已認為被告
    係侵吞各該蜂膠，雙方何以又繼續合作多月後，告訴人始於
    拆夥後之92年12月26日具狀向台灣桃園地方法院檢察署提出
    告訴？況蜂膠原屬消費性之商品，實不宜久放，被告若果真
    有不法所有之意圖，衡情自可予以轉賣牟利或自己使用掉，
    又豈會於被告電詢時，家中仍然存留各該蜂膠，並於隔天即
    將放置家中之蜂膠帶回店內架子上擺放，從而被告雖將該蜂
    膠帶回家中屬實，然依上各情，尚難逕認被告所為係基於不
    法所有之意圖。(3)又查證人乙○○在本院同日審理時結證：
    「（被告）問：上班時間如何分配？（證人）答：有時候一
    人上一天，有時候是早上、下午輪流調。... （檢察官）問
    ：店裡面的帳的記載方式怎麼做帳？（證人）答：... 我們
    做帳是每天我們賣多少，把錢丟到保險櫃裡面去，都是被告
    記的帳，而我們上午下午輪班交接的時候錢都有清點，但是
    一個人一天的時候就沒有這樣做，就直接把錢拿到保險櫃裡
    面。（檢察官）問：每天的帳是否會記載售貨的日期還有品
    名、價格、數量、銷售金額？（證人）答：會，大致寫。」
    等語，堪認被告與告訴人係輪流看顧藥局內之藥品，且對於
    款項之營收，於交接班時亦有清點，從而該藥局內之商品，
    並非僅由被告一人所獨自管領支配，得否以其中某商品去向
    不明，即逕認係遭被告所侵吞，尚非無疑。(4)況證人在同日
    審理時亦供證：「（檢察官）問：你剛才是說，這部分是妳
    先生跟被告盤點，所以盤點的詳細的細節你不清楚？（證人
    ）答：我在場，但我在做別的事情，當時蜂膠有擺在架上，
    以架上來說應該是全部三十七盒都擺在架上，我記得是滿滿
    的。（檢察官）問：但你之前在偵查中稱你說架上是擺六盒
    ，你有何意見？（證人）答：這部分真的是我忘記，我記得
    是架上滿滿的，後來我有拍到一張相片，是只有六盒。（檢
    察官）問：根據你對帳的結果，你們提到店內架上的六盒是
    根據你們對帳的結果，是全部賣出去嗎？（證人）答：有的
    有賣出去... （檢察官）問：你對帳的結果，這六盒蜂膠的
    銷售狀況是否全部售出給客人還是有其他的情形或是你不知
    道？（證人）答：其中我有賣掉一盒，那是被告的朋友來買
    的，我打折賣給他，其他的我真的不知道。」等語，堪認告
    訴人對於店內架子上所擺放蜂膠數量之供述已前後不一，且
    其供述有賣掉該六盒中之一盒蜂膠，甚且對於販售時有給朋
    友打折之細節仍清楚記憶，何以於檢察官偵訊時未予說明，
    而謂該六盒蜂膠均遭被告所侵占？堪認告訴人之供述尚非無
    瑕疵可指。
四、綜上論述，本件證據尚不足以認定被告對於店內之37盒蜂膠
    有不法所有之意圖，與刑法侵占罪之構成要件仍屬有間。本
    件公訴意旨所憑事證尚無從形成被告有罪論斷之確信，而刑
    事被告依法並無自證無罪之義務，此外，復查無其他積極事
    證足以證明被告確有侵占之犯行，自屬不能證明其犯罪，揆
    諸首揭規定意旨，應諭知被告無罪之判決。
據上論斷，應依刑事訴訟法第301 條第1 項，判決如主文。
本案經檢察官許曉微到庭執行職務。
中    華    民    國    95    年    12    月    14    日
                刑事第十一庭  審判長法  官  蔡榮澤
                                    法  官  魏于傑
                                    法  官  蕭世昌
以上正本證明與原本無異。
如不服本判決，應於判決送達後10日內向本院提出上訴狀（應附
繕本），上訴於臺灣高等法院。
                                    書記官  簡慧瑛
中    華    民    國    95    年    12    月    15    日


司法院資訊處製作；財團法人民間司法改革基金會備份。
